ACORDAO-COMPLETO-2424313

ACÓRDÃO 2182/2020 ATA 31/2020 - PLENÁRIO

VISTOS, relatados e discutidos estes autos que tratam dos segundos Embargos de Declaração opostos pelo Sr. Antônio Carlos Cavalcanti Lopes, contra o 731/2020 - TCU - Plenário (Peça 239) , que conheceu e negou provimento a anteriores Embargos de Declaração opostos contra o Acórdão 212/2020-TCU-Plenário, que não conheceu dos Recursos de Reconsideração interpostos pelo responsável, por serem intempestivos e por não apresentarem fatos novos;
ACORDAM os Ministros do Tribunal de Contas da União, reunidos em sessão do Plenário, diante das razões expostas pelo Relator, com fulcro nos arts. 32, inciso II, e 34 da Lei 8.443/1992, c/c os arts. 277, inciso III, e 287 do Regimento Interno/TCU, em:
9.1. conhecer dos Embargos de Declaração opostos pelo Sr. Antônio Carlos Cavalcanti Lopes para, no mérito, não conceder a eles provimento;
	9.2. dar ciência desta deliberação ao embargante e demais interessados.

Segundos Embargos de Declaração opostos contra acórdão que conheceu e negou provimento a anteriores Embargos de Declaração opostos contra decisão que não conheceu dos Recursos de Reconsideração interpostos pelo responsável em face de decisão que julgou irregulares as contas dos responsáveis, condenando-os ao pagamento de débito e multa, declarando a empresa inidônea para licitar ou contratar com a Administração Pública e inabilitando os responsáveis para o exercício de cargo em comissão ou função de confiança no âmbito da Administração Pública, em razão de contratações irregulares com vistas à implantação de sistema de abastecimento de água e à construção de unidades habitacionais.

Prefeitura Municipal de Coremas - PB.

3. Interessados/Responsáveis/Recorrentes:
3.1. Interessado: Fundação Nacional de Saúde (CNPJ 26.989.350/0001-16).
3.2. Responsáveis: Antônio Carlos Cavalcanti Lopes (CPF XXX.651.804-XX); Celta Construções e Empreendimentos Ltda. (CNPJ 01.427.602/0001-92), Edilson Pereira de Oliveira (CF XXX.183.004-XX), José Aloysio da Costa Machado Neto (CPF XXX.069.904-XX) e José Vitoriano da Silva Filho (CPF XXX.794.114-XX)
3.3. Recorrente: Antônio Carlos Cavalcanti Lopes (CPF XXX.651.804-XX).

13.1. Ministros presentes: José Mucio Monteiro (Presidente), Walton Alencar Rodrigues, Benjamin Zymler, Aroldo Cedraz (Relator), Raimundo Carreiro, Ana Arraes, Bruno Dantas e Vital do Rêgo.
13.2. Ministro-Substituto convocado: Marcos Bemquerer Costa.
13.3. Ministro-Substituto presente: Weder de Oliveira.

ACORDAO-COMPLETO-2436542

Acórdão 3012/2020 - Plenário

Edilson Perreira de Oliveira

EDILSON PEREIRA DE OLIVEIRA

ANTONIO CARLOS CAVALCANTE LOPES

JOSÉ VITORIANO DA SILVA FILHO

AROLDO CEDRAZ

Ministro Aroldo Cedraz.

Por meio do Acórdão 731/2020 (Peça 239) , o Plenário deste Tribunal apreciou os Embargos de Declaração opostos pelos Srs. Antônio Carlos Cavalcanti Lopes e Edilson Pereira de Oliveira, contra o Acórdão 212/2020-TCU-Plenário, que não conheceu dos Recursos de Reconsideração interpostos pelos responsáveis, por serem intempestivos e por não apresentarem fatos novos.
2.	Irresignado o Sr. Antônio Carlos Cavalcanti Lopes opõe segundos Embargos de Declaração (Peças 274 a 276) , tendo como fundamento a superveniente contrariedade à Tese de Repercussão Geral fixada pelo Supremo Tribunal Federal, no sentido da prescritibilidade da pretensão condenatória em processos de controle externo no âmbito deste Tribunal, nos seguintes termos:
"[...] EMBARGOS DE DECLARAÇÃO
com Pedido de Efeito Modificativo
aos termos do Acórdão 731/2020-TCU-Plenário proferido nos autos da Tomada de Contas Especial em epígrafe, em razão da omissão que passa a expor na argumentação jurídica a seguir delineada.
	1.I. RESUMO
	Trata-se de Tomada de Consta Especial instaurada em razão de supostas irregularidades na execução dos Convênios n.º 252/2004 (SIAFI 522533) e 075/2003 (SIAFI 489814) , celebrados entre o MUNICÍPIO DE COREMAS e a FUNDAÇÃO NACIONAL DE SAÚDE (FUNASA) , com vistas à implantação de sistema de abastecimento de água e do Contrato de Repasse n.º 0163260-76, firmado entre a edilidade e o MINISTÉRIO DAS CIDADES, por intermédio da CAIXA ECONÔMICA FEDERAL, com objeto da construção de unidades habitacionais.
	No voto do Acórdão originário, esta Corte julgou irregulares as contas pelas seguintes razões: Suposta contratação irregular da empresa Celta Construções e Empreendimentos por meio da Dispensa de Licitação n.º 02/2004; Não localização da empresa Celta Construções e Empreendimentos Ltda. pela Policia Federal no número onde ela funcionou; Não disponibilização de documentação solicitada, em diligência ao município que comprovasse a matrícula no cadastro específico das obras em exame e documento relativo à retenção da respectiva contribuição; Obras, supostamente, executadas pelo município e não pela contratada; Recursos humanos, incompatíveis com a execução dos contratos;
	Diante disso, condenou as partes solidariamente, ao pagamento de débito e multa e inabilitação dos mesmos, pelo período de 05 (cinco) anos, para o exercício de cargo em comissão ou função de confiança no âmbito da Administração Pública. Desde primeiro Acórdão a parte Recorrente foi notificada (Peça 104) em 30/01/2017, a parte Recorrente opôs Embargos de Declaração (Peça 110) , em 09/02/2017, razão pela qual, de acordo com a interpretação dada pelo Acórdão agora recorrida, a parte Recorrente só teria 05 (cinco) dias para interposição do Recurso de Reconsideração, do Acórdão dos embargos foi comunicado em 20.03.2018 (ou 26.03.2020 não se conseguiu identificar precisamente pela caligrafia) tendo, contudo, o recurso (Peça 149) interposto em 04/04/2018.
	Diante disso, este Egrégio TRIBUNAL DE CONTAS DA UNIÃO considerou que o Recurso de Reconsideração estaria intempestivo vez que, de acordo com ao art. 34, §2º, da Lei 8.443/92 os Embargos de Declaração apenas suspendem o prazo e não interrompem.
	Opostos Embargos de Declaração, este Egrégio Tribunal de Contas da União manteve incólume a decisão primeira. Diante deste entendimento a parte Embargante vem, à presença de Vossas Excelências, para requerer a reforma do Acórdão, em razão de omissão e com base na argumentação jurídica a seguir delineada:
	II. ARGUMENTAÇÃO JURÍDICA
	II.1. PREAMBULARMENTE. DA TEMPESTIVDADE
	A parte Embargante recebeu comunicação pessoal dando conta da rejeição dos Embargos anteriores em 10.08.2020, estando protocolando estes novos Embargos de Declaração na data de 11.08.2020, no primeiro dia subsequente, razão pela qual resta inequívoca a tempestividade dos presentes Embargos de Declaração.
	II.2. MÉRITO
	Eminentes Ministros, a parte Embargante vem manejar novos Embargos de Declaração em razão de matéria de ordem pública consubstanciada em Acórdão recentemente publicado pelo SUPREMO TRIBUNAL FEDERAL que fixou entendimento, em sede de Repercussão Geral, de que o prazo prescricional para Tomada de Contas Especial é de 05 (cinco) anos.
	Nesse sentido, o último evento supostamente danoso, atribuído ao Embargante, se deu em 2004, enquanto a presente Tomada de Constas Especial só foi instaurada 26/09/2012 ou seja, ultrapassando o lapso prescricional de 05 (cinco) anos incidir os efeitos do julgamento das contas. Veja-se:
	Últimos eventos supostamente danosos:
	Ver Quadro à Peça 274, p. 4
	Instauração da Tomada de Contas Especial: 
	Ver Quadro à Peça 274, p 4
	Verifica-se, portanto, que ultrapassou o lapso prescricional de 05 (cinco) anos entre a data dos eventos supostamente danosos, atribuídos ao Promovente e a instauração da Tomada de Contas Especial no âmbito do TRIBUNAL DE CONTAS DA UNIÃO. 
	A.1) CONSIDERAÇÕES INICIAIS SOBRE O INSTITUTO DA PRESCRIÇÃO.
	É certo que todo direito corresponde a uma ação que o assegura, porém, tal ação, em regra, deve ter um prazo para ser proposta a fim de garantir a segurança nas relações jurídicas. Daí surge o instituto da prescrição.
	Leciona Sílvio Rodrigues sobre a questão do tempo e da segurança nas relações jurídicas, afirmando que a prescrição se fundamenta: 
	"...no anseio da sociedade em não permitir que demandas fiquem indefinidamente em aberto; no interesse social em estabelecer um clima de segurança e harmonia, pondo termo a situações litigiosas e evitando que, passados anos e anos, venham a ser propostas ações, reclamando direitos cuja prova de constituição se perdeu no tempo. ...é do interesse da ordem e da paz social liquidar o passado e evitar litígios sobre atos cujos títulos se perderam e cuja lembrança se foi." (Silvio Rodrigues, Direito Civil, volume 1, 7ª edição, pág.314/316) 
	A Constituição da República traça a norma geral sobre a matéria no art. 37, § 5º, determinando que "a lei estabelecerá os prazos de prescrição", porém ressalva as "ações de ressarcimento"
	§ 5º - A lei estabelecerá os prazos de prescrição para ilícitos praticados por qualquer agente, servidor ou não, que causem prejuízo ao erário, ressalvada às respectivas ações de ressarcimento. 
	Constata-se do dispositivo supra que as ações autônomas de ressarcimento, por danos causados ao erário, foram excluídas da faculdade atribuída ao legislador ordinário para fixação de prazo prescricional, no entanto, quanto às demais ações, a prescrição rege-se pelo Código Civil e Penal, ou leis especiais administrativas.
	Portanto, a prescrição tem por fundamento o princípio da segurança e estabilidade das relações jurídicas, assim, vem à tona para evitar que o direito fique à mercê de eternas pendências, provocando uma situação de instabilidade.
	A.2) APLICAÇÃO DA PRESCRIÇÃO QUINQUENAL NOS PROCESSOS INSTAURADOS PELO TCU.
	O tema prescrição, no que tange sua aplicabilidade nos procedimentos afetos à atuação dos Tribunais de Contas, tem sido objeto de acesos debates, tanto na doutrina, quanto, principalmente, na jurisprudência dos TRIBUNAIS REGIONAIS FEDERAIS.
	Esta discussão surge devido a total inexistência nas Leis Orgânicas destes Tribunais de previsão específica para a prescrição em processos de contas. A par da lacuna existente, coexistem a regra geral do Código Civil que fixa o prazo de vinte anos (ex vi artigo 177 do CC/1916) ou de dez anos (ex vi artigo 205 do CC/2002) para a prescrição de todas as pretensões não reguladas com prazo anterior, além do prazo de cinco anos fixado para a prescrição/decadência de direitos exercitáveis pela Fazenda Pública, conforme se segue:
	Lei 8.429/92  (Lei das Improbidades Administrativas) - fixa o lapso prescricional em 05 anos; 
	Lei 4.717/65  (Regula a ação popular) - fixa prazo prescricional em 05 anos; 
	Lei 5.172/66 (Dispõe sobre o Sistema Tributário Nacional e institui normas gerais de direito tributário aplicáveis à União, Estados e Municípios) - estabelece em seu art. 173 e 174 o prazo prescricional de 05 anos; 
	Decreto 20.910/32 (regulamenta a cobrança das dívidas passivas da União, Estados e Municípios) - estabelece no seu art.1º que tais dívidas, bem como todo e qualquer direito ou ação contra a Fazenda Pública, prescreve em 05 anos;
	Lei 9.873/99 (estabelece prazo de prescrição para o exercício de ação punitiva pela Administração Pública Federal) - em seu art. 1º fixa em 05 anos o lapso prescricional, contado da data da prática do ato;
	Lei 9.494/97 (disciplina a aplicação de tutela antecipada contra a Fazenda Pública) - fixa prazo prescricional em 05 anos para ação reparatória de danos causados por agentes de pessoa jurídica de direito público.
	A primeira corrente, adotada na jurisprudência do TCU entende que o prazo prescricional aplicável aos processos de controle externo é de vinte anos, na vigência do Código Civil de 1916, e de dez anos na vigência do Novo Código Civil.
	A segunda corrente, adotada no âmbito dos TRIBUNAIS REGIONAIS FEDERAIS e SUPERIOR TRIBUNAL DE JUSTIÇA, bem como por diversos Tribunais de Contas Estaduais (a exemplo do Tribunal de Contas do Estado de Minas Gerais, Tribunal de Contas do Estado de Roraima, Tribunal de Contas do Distrito Federal, Tribunal de Contas do Estado do Ceará, entre outros) , entendem aplicar-se aos processos de contas o prazo prescricional de cinco anos, previsto nos artigos 173 e 174 da Lei nº 5.172/1966, artigo 1º da Lei nº 9.873/1999, artigo 54 da Lei nº 9.784/1999, artigo 1º da Lei nº 9.873/1999, dentre outras, por tratarem-se todas de normas de Direito.
	Segundo esta corrente, o legislador estabeleceu regras de prescrição e decadência para o exercício de atividades administrativas específicas, adotando o prazo de cinco anos como lapso temporal a partir do qual prescrevem/decaem certas pretensões/direitos da Administração exercitáveis contra seus agentes.
	Pois bem, diante da lacuna existente na Lei Orgânica do Tribunal de Contas da União, no que concerne à prescrição em processos de contas, há de ser utilizado o recurso da analogia para dirimi-la.
	No caso, como o Direito Administrativo é o campo no qual as Cortes de Contas exercem suas competências, tendo em vista a natureza técnico-administrativa de suas decisões, o mais lógico e razoável do ponto de vista jurídico é utilizar-se da aplicação analógica das regras do Direito Público que fixam prazo prescricional de cinco anos aos procedimentos afetos aos Tribunais de Contas.
	Nessa trilha, não havendo previsão legal, entende o Professor Celso Antonio Bandeira de Mello que:
	Vê-se, pois, que este prazo de 5 anos é uma constante nas disposições gerais estatuídas em regra de Direito Público, quer quando reportadas ao prazo para o Administrado agir, quer quando reportadas ao prazo para a Administração fulminar seus próprios atos. Isto posto, entendemos que, faltando regra específica que disponha de modo diverso, o prazo para a Administração proceder judicialmente contra os administrados é, como regra, de 5 anos, quer se trate de atos nulos, quer se trate de atos anuláveis. (Celso Antonio Bandeira de Melo, Curso de Direito Administrativo, 9ª Edição) . 
	A lição de Jorge Ulisses Jacoby Fernandes (in Tribunais de Contas do Brasil: Jurisdição e Competência. Belo Horizonte: Fórum, 2003) , in verbis:
	"... Dentre as várias normas, a que guarda maior identidade com as situações do controle externo e com a matéria de direito público, notadamente administrativo, é a lei que estabelece prazo de prescrição para o exercício da ação punitiva pela Administração Pública Federal, direta e indireta, por regular norma bastante semelhante, pertinente a ação punitiva diante do poder de polícia ..."
	 Este também é o entendimento do Doutor Pedro Ângelo, Conselheiro do Tribunal de Contas dos Municípios do Ceará (in artigo intitulado "A PRESCRIÇÃO E OS TRIBUNAIS DE CONTAS") , in verbis:
	"...Como vimos, a matéria, nesse campo é árida, sobretudo quando trata de ilícito administrativo formal, que não provoca dano material ao erário. Por outro lado, entendemos que, nesses casos, não deve o administrado ficar, indefinidamente, a mercê de uma fiscalização, quando muitas vezes já deixou o cargo ou expirou seu mandato há anos, acarretando-lhe dificuldades de provas. Necessária é a fixação de prazo prescricional, parecendo-nos que o lapso mais adequado é de cinco anos. ..."
	Convém registrar, ainda, os ensinamentos de Hely Lopes Meirelles, com o apoio da Profª. Silvia Zanela Di Pietro: 
	"A prescrição administrativa opera a preclusão da oportunidade de atuação do Poder Público sobre a matéria sujeita à sua apreciação ... é restrita à atividade interna da Administração e se efetiva no prazo que a norma legal estabelecer. Mas, mesmo na falta de lei fixadora do prazo prescricional, não pode o servidor público ou o particular ficar perpetuamente sujeito à sanção administrativa por ato ou fato praticado a muito tempo. A esse propósito, o STF já decidiu que 'a regra é a prescritibilidade' . Entendemos que, quando a lei não fixa o prazo da prescrição administrativa, esta deve ocorrer em cinco anos, à semelhança das ações pessoais contra a Fazenda Pública". - in "Dir. Administrativo Brasileiro", 23ª ed. Pág. 558. 
	Razão pela qual a matéria da prescrição quinquenal tem guarida tanto na jurisprudência pátria, bem como na doutrina, merecendo acolhimento por parte deste Egrégio TCU. 
	C) DO NOVO PRECEDENTE DO SUPREMO TRIBUNAL FEDERAL. MATÉRIA APRECIADA EM SEDE DE REPERCUSSÃO GERAL. TEMA 899
	O SUPREMO TRIBUNAL FEDERAL, na data de 17/04/2020, analisou a Repercussão Geral relativa ao Tema 899, em que considerou também que também está sujeita a prescrição quando a decisão do Tribunal de Contas é relativa a ressarcimento ao erário. Veja-se conforme consta na certidão constante nos autos do RE n.º 636886/AL de Relatoria do Min. ALEXANDRE DE MORAES, assim foi fixada a tese:
	Decisão: O Tribunal, por unanimidade, apreciando o tema 899 da repercussão geral, negou provimento ao recurso extraordinário, mantendo-se a extinção do processo pelo reconhecimento da prescrição. Foi fixada a seguinte tese: "É prescritível a pretensão de ressarcimento ao erário fundada em decisão de Tribunal de Contas", nos termos do voto do Relator. Os Ministros Roberto Barroso, Edson Fachin e Gilmar Mendes acompanharam o Relator com ressalvas. Falaram: pela recorrente, a Dra. Izabel Vinchon Nogueira de Andrade, Secretária-Geral de Contencioso da Advocacia-Geral da União, e, pela recorrida, o Dr. Georghio Alessandro Tomelin. Não participou deste julgamento, por motivo de licença médica no início da sessão, o Ministro Celso de Mello (art. 2º, § 5º, da Res. 642/2019) . Plenário, Sessão Virtual de 10.4.2020 a 17.4.2020.
	A Ementa restou assim consignada, em Acórdão recentemente publicado, cujo inteiro teor segue em anexo (doc. anexo) :
EMENTA: CONSTITUCIONAL E ADMINISTRATIVO. REPERCUSSÃO GERAL. EXECUÇÃO FUNDADA EM ACÓRDÃO PROFERIDO PELO TRIBUNAL DE CONTAS DA UNIÃO. PRETENSÃO DE RESSARCIMENTO AO ERÁRIO. ART. 37, § 5º, DA CONSTITUIÇÃO FEDERAL. PRESCRITIBILIDADE. 
	1. A regra de prescritibilidade no Direito brasileiro é exigência dos princípios da segurança jurídica e do devido processo legal, o qual, em seu sentido material, deve garantir efetiva e real proteção contra o exercício do arbítrio, com a imposição de restrições substanciais ao poder do Estado em relação à liberdade e à propriedade individuais, entre as quais a impossibilidade de permanência infinita do poder persecutório do Estado.
	2. Analisando detalhadamente o tema da "prescritibilidade de ações de ressarcimento", este SUPREMO TRIBUNAL FEDERAL concluiu que, somente são imprescritíveis as ações de ressarcimento ao erário fundadas na prática de ato de improbidade administrativa doloso tipificado na Lei de Improbidade Administrativa - Lei 8.429/1992 (TEMA 897) . Em relação a todos os demais atos ilícitos, inclusive àqueles atentatórios à probidade da administração não dolosos e aos anteriores à edição da Lei 8.429/1992, aplica-se o TEMA 666, sendo prescritível a ação de reparação de danos à Fazenda Pública.
	3. A excepcionalidade reconhecida pela maioria do SUPREMO TRIBUNAL FEDERAL no TEMA 897, portanto, não se encontra presente no caso em análise, uma vez que, no processo de tomada de contas, o TCU não julga pessoas, não perquirindo a existência de dolo decorrente de ato de improbidade administrativa, mas, especificamente, realiza o julgamento técnico das contas à partir da reunião dos elementos objeto da fiscalização e apurada a ocorrência de irregularidade de que resulte dano ao erário, proferindo o acórdão em que se imputa o débito ao responsável, para fins de se obter o respectivo ressarcimento.
	4. A pretensão de ressarcimento ao erário em face de agentes públicos reconhecida em acórdão de Tribunal de Contas prescreve na forma da Lei 6.830/1980 (Lei de Execução Fiscal) .
	5. Recurso Extraordinário DESPROVIDO, mantendo-se a extinção do processo pelo reconhecimento da prescrição. Fixação da seguinte tese para o TEMA 899: "É prescritível a pretensão de ressarcimento ao erário fundada em decisão de Tribunal de Contas". (STF - RE 636886, Relator (a) : ALEXANDRE DE MORAES, Tribunal Pleno, julgado em 20/04/2020, PROCESSO ELETRÔNICO DJe-157 DIVULG 23-06-2020 PUBLIC 24-06- 2020) .
	Razão pela qual, havendo novel pronunciamento do Pleno do Supremo Tribunal Federal, considerando que ultrapassou o lapso prescricional porquanto o último evento supostamente danoso, atribuído ao Embargante, se deu em 2004, enquanto a presente Tomada de Constas Especial só foi instaurada 26/09/2012, é que se requer a declaração da prescrição da presente Tomada de Contas Especial.
	III. PEDIDOS 
	ANTE O EXPOSTO, requer-se que Vossas Excelência se dignem de:
	a)  que seja recebido o presente recurso, devendo o mesmo ser processado e julgado, conforme dispõe o Regimento Interno dessa Egrégia Corte de Contas.
	b)  que sejam procedidas, pelo Órgão Técnico, as análises requeridas nas razões do presente Embargo de declaração em razão do pedido de efeito modificativo;
	c)  que seja ouvido o Representante do Ministério Público, para que o mesmo emita seu judicioso parecer;
	d)  que, ao final, seja reformado o acórdão embargado, dando-se provimento aos Embargos de Declaração opostos para, atribuir efeitos modificativos aos Embargos Declaratórios, para declarar a prescrição da presente Tomada de Contas Especial, anulando, em consequência, os Acórdãos prolatados, especialmente por se tratar de matéria de ordem pública, podendo ser reconhecida inclusive de ofício.
	É o Relatório.

8.1. Bruno Rangel Avelino da Silva (23067/OAB-DF) e outros, representando Edilson Pereira de Oliveira.
8.2. Alysson Cássio Barbosa da Silva e outros, representando Antônio Carlos Cavalcanti Lopes.
8.3. Camila Lopes Abrantes (18276/OAB-PB) e outros, representando José Vitoriano da Silva Filho.

Procurador Marinus Eduardo De Vries Marsico.

SEGUNDOS EMBARGOS DE DECLARAÇÃO EM RECURSO DE RECONSIDERAÇÃO EM TOMADA DE CONTAS ESPECIAL. CONVÊNIOS. IMPLANTAÇÃO DE SISTEMA DE ABASTECIMENTO DE ÁGUA. CONTRATO DE REPASSE. CONSTRUÇÃO DE UNIDADES HABITACIONAIS. SIMULAÇÃO DE LICITAÇÃO. CONTRATAÇÃO DE EMPRESA INCAPAZ DE EXECUTAR AS OBRAS. CONSTRUÇÃO DIRETA POR FUNCIONÁRIOS DA PREFEITURA. FRAUDE. CONTAS IRREGULARES. DÉBITO. MULTAS. DECLARAÇÃO DE INIDONEIDADE. INABILITAÇÃO PARA CARGO EM COMISSÃO OU FUNÇÃO DE CONFIANÇA. EMBARGOS DE DECLARAÇÃO. AUSÊNCIA DE OMISSÃO, CONTRADIÇÃO OU OBSCURIDADE. REJEIÇÃO. CIÊNCIA. RECURSOS DE RECONSIDERAÇÃO INTERPOSTOS POR DOIS OUTROS RESPONSÁVEIS. INTEMPESTIVIDADE. NÃO CONHECIMENTO. NÃO PROVIMENTO. PRIMEIROS EMBARGOS. CONHECIMENTO E NÃO PROVIMENTO. SEGUNDOS EMBARGOS ALEGAÇÃO DE FATO SUPERVENIENTE: O JULGAMENTO DO RE 636.886, EM SEDE DE REPERCUSSÃO GERAL, NO QUAL SE ASSENTOU A TESE: "É PRESCRITÍVEL A PRETENSÃO DE RESSARCIMENTO AO ERÁRIO FUNDADA EM DECISÃO DE TRIBUNAL DE CONTAS". AUSÊNCIA DE VÍCIO INTERNO À DELIBERAÇÃO RECORRIDA. MATÉRIA NÃO SUJEITA À APRECIAÇÃO PELA VIA DOS ACLARATÓRIOS. MATÉRIA DE ORDEM PÚBLICA, COGNOSCÍVEL DE OFÍCIO. DECISÃO DO STF AINDA PENDENTE DE RECURSO. MANUTENÇÃO DA JURISPRUDÊNCIA DO TCU A RESPEITO DA IMPRESCRITIBILIDADE DO PROCESSO DE CONTROLE EXTERNO DE APURAÇÃO DE DANO AO ERÁRIO ATÉ A DELIBERAÇÃO DEFINITIVA DO STF. AUSÊNCIA DE CONTRADIÇÃO, OBSCURIDADE OU OMISSÃO. CONHECIMENTO E REJEIÇÃO.

TOMADA DE CONTAS ESPECIAL (TCE)

Secretaria de Recursos (Serur); Secretaria de Controle Externo de Tomada de Contas Especial (SecexTCE).

Apreciam-se nesta oportunidade segundos Embargos de Declaração opostos pelo Sr. Antônio Carlos Cavalcanti Lopes, contra o Acórdão 731/2020-TCU-Plenário (Peça 239) , que conheceu e negou provimento a anteriores Embargos de Declaração opostos contra o Acórdão 212/2020-TCU-Plenário, que não conheceu dos Recursos de Reconsideração interpostos pelo responsável, por serem intempestivos e por não apresentarem fatos novos.
2.	Preliminarmente, quanto à análise de admissibilidade recursal, lembro que o Tribunal de Contas da União (TCU) já firmou orientação no sentido de que, nos termos da sistemática adotada pela Lei 8.443/1992, c/c os arts. 228 a 236 do Regimento Interno-TCU, diferentemente do que ocorre com o Recurso de Reconsideração, o Pedido de Reexame e o Recurso de Revisão, não há qualquer restrição expressa à reiteração de Embargos de Declaração, o que me leva a admitir ser, em tese, possível a oposição de segundos Embargos, se presentes os pressupostos legais da embargabilidade e desde que o recurso não se revista de caráter abusivo, que evidencie intuito protelatório destinado a impedir o trânsito em julgado do Acórdão condenatório.
3.	Quanto aos requisitos gerais dos recursos (art. 34, § 1º, da Lei 8.443/1992) , observo que foram preenchidos.
4.	Esclareço, entretanto, que os Embargos de Declaração visam a complementar e aclarar a decisão embargada, produzindo apenas efeito integrativo. Sem dúvida, a finalidade principal dessa espécie recursal é permitir o acabamento do julgado, a fim de que sejam aclaradas as obscuridades, eliminadas as contradições e supridas as omissões passíveis de terem ocorrido na deliberação embargada (art. 34, caput, da Lei 8.443/1992) .
5.	Nesse particular, observo que nos presentes Embargos de Declaração não foi suscitado vício de omissão, obscuridade e contradição interno à decisão embargada, composta pelo Relatório, pelo Voto e pela parte dispositiva.
6.	Em verdade, conforme o próprio recorrente expressamente declara, a oposição destes novos Embargos de Declaração tem o propósito de sanar possível omissão, de modo que o Plenário dessa Eg. Corte possa eventualmente reconsiderar o Acórdão embargado para que se torne compatível com a Tese de Repercussão Geral 899, assim ementada em 24/4/2020: "É prescritível a pretensão de ressarcimento ao Erário fundada em decisão de Tribunal de Contas.". 
7.	O Embargante apresenta, ainda, considerações sobre o instituto da prescrição, traz à colação entendimento de diversos doutrinadores do Direito Administrativo sobre a matéria, alega que que esta discussão surge devido a total inexistência nas Leis Orgânicas destes Tribunais de previsão específica para a prescrição em processos de contas e que, a par da lacuna existente, coexistem a regra geral do Código Civil que fixa o prazo de vinte anos (ex vi artigo 177 do CC/1916) ou de dez anos (ex vi artigo 205 do CC/2002) para a prescrição de todas as pretensões não reguladas com prazo anterior, além do prazo de cinco anos fixado para a prescrição/decadência de direitos exercitáveis pela Fazenda Pública, registrando os normativos que tratam da prescrição.
8.	Depreendo que o assunto não é passível de ser manejado pela via estreita dos Embargos de Declaração, por não representar um vício interno à decisão recorrida. Entretanto, por se tratar de matéria de ordem pública, isto é, cognoscível de ofício, analiso a tese apresentada nos Embargos.
9.	Este Tribunal, fundamentado em precedentes do STF e na interpretação do art. 37, § 5º, da Constituição Federal de 1988, tem adotado o entendimento, consolidado na Súmula 282, de que "as ações de ressarcimento movidas pelo Estado contra os agentes causadores de danos ao Erário são imprescritíveis".
10.	A propósito do assunto, é preciso lembrar que o posicionamento até então vigente no STF era no sentido da imprescritibilidade das ações de ressarcimento ao Erário, na linha do MS 26.210-9/DF. Dessa forma, a concessão de efeitos prospectivos ao RE 636886 é ainda matéria passível de discussão, nos termos do art. 927, § 3º, do Código de Processo Civil, in verbis:
"§ 3º Na hipótese de alteração de jurisprudência dominante do Supremo Tribunal Federal e dos tribunais superiores ou daquela oriunda de julgamento de casos repetitivos, pode haver modulação dos efeitos da alteração no interesse social e no da segurança jurídica."
11.	Ou seja, nos moldes em que foi fixada a tese da Suprema Corte, existem muitas dúvidas e lacunas a serem sanadas, que tornam extremamente difícil a sua imediata aplicação, de forma genérica e abrangente, aos processos que tramitam neste Tribunal.
12.	Nesse sentido, destaco alguns trechos de julgados recentes dessa Corte, ambos da relatoria do Eminente Ministro Benjamin Zymler, que ilustram o cenário de controvérsias e incertezas que adveio com a nova decisão do STF:
"Acórdão 5236/2020-TCU-Primeira Câmara, cujo posicionamento vem sendo seguido em outros julgados (Acórdãos 6.084/2020, 8.550/2020, da Primeira Câmara, 6.712/2020, 6.707/2020 e 6.589/2020, da Segunda Câmara, entre outros) :
 (...) Não desconheço que recentemente o Supremo Tribunal Federal, no âmbito do RE 636886/AL, fixou o seguinte enunciado para o Tema 899: 'É prescritível a pretensão de ressarcimento ao erário fundada em decisão de Tribunal de Contas'. Não obstante essa respeitável decisão, ainda pairam diversas dúvidas sobre a matéria, (...) .
16.	Ainda que se interprete que a decisão do STF seja também aplicável à tramitação do processo de controle externo no âmbito do TCU, exsurgem outras diversas questões fundamentais para que esta Corte de Contas estabeleça novo tratamento acerca da prescrição do débito e da pretensão punitiva, em particular qual seria o dies a quo (data de ocorrência do fato irregular ou data do seu conhecimento pelo TCU) e as hipóteses de interrupção da prescrição.
17.	Diante de todas as dúvidas ainda existentes sobre a decisão do STF no âmbito do RE 636886, opto por aplicar ao caso em exame a jurisprudência do TCU então existente, que se fundamenta no art. 37, § 5º, da Constituição Federal, no que tange ao ressarcimento do prejuízo, e no art. 205 da Lei 10.406/2002 (Código Civil) , no que se refere à pretensão punitiva." (destaquei) 
"2.2. Acórdão 6652/2020-TCU-Primeira Câmara:
16. Isso porque a matéria decidida no RE 636886 ainda não transitou em julgado, até porque ainda não houve sequer publicação do inteiro teor do decisum. Isso implica a possibilidade de serem manejados embargos de declaração, inclusive para a modulação dos efeitos da decisão.
17. A propósito do assunto, é preciso lembrar que o posicionamento até então vigente no STF era no sentido da imprescritibilidade das ações de ressarcimento ao erário, na linha do MS 26.210-9/DF. Dessa forma, a concessão de efeitos prospectivos ao RE 636886 é ainda matéria passível de discussão, nos termos do art. 927, § 3º, do Código de Processo Civil, in verbis:
§ 3º Na hipótese de alteração de jurisprudência dominante do Supremo Tribunal Federal e dos tribunais superiores ou daquela oriunda de julgamento de casos repetitivos, pode haver modulação dos efeitos da alteração no interesse social e no da segurança jurídica."
14.	Assim, ante todas as dúvidas ainda existentes sobre a decisão do STF no âmbito do RE 636886, entendo caber a manutenção da jurisprudência ainda vigente nesta Corte de Contas, fundamentada no próprio entendimento anterior do STF e assentada na Súmula TCU 282.
15.	Com essas considerações, sou de opinião que os Embargos devem ser conhecidos e não providos, eis que não restou comprovada a existência de qualquer omissão, contradição ou obscuridade no acórdão embargado.
	Ante o exposto, VOTO para que seja adotada a deliberação que ora submeto a este Colegiado.
TCU, Sala das Sessões Ministro Luciano Brandão Alves de Souza, em 19 de agosto de 2020.
AROLDO CEDRAZ 
Relator